【裁判字號】    90,台上,1465
【裁判日期】    900315
【裁判案由】    殺人
【裁判全文】
最高法院刑事判決                                九十年度台上字第一四六五號
    上訴人  台灣高等法院檢察署檢察官
    被  告  甲○○
右上訴人因被告殺人案件，不服台灣高等法院中華民國八十七年六月十一日第二審更
審判決( 八十七年度上更(二)字第一一四號，起訴案號：台灣台北地方法院檢察署八十
四年度偵字第一七七九號 )，提起上訴，本院判決如左：
    主  文
原判決撤銷，發回台灣高等法院。
    理  由
本件原判決以公訴意旨略以：被告甲○○前曾與王致中有嫌隙，記恨在心，亟思報復
，嗣於民國八十三年十月二十三日凌晨許，被告與費翔（已判刑確定）、梁益華（綽
號小巴）、周世民（第一審法院通緝中）、徐真德（已判刑確定）、及綽號大頭、膽
膽等七人在台北市○○○路○段三十三號金色年代酒店A2包廂喝酒時，適逢王致中亦
與其友人在A1包廂喝酒，被告即進入A1包廂與王致中、張忠信等人敬酒，因王致中於
被告向張忠信敬酒之時，言詞冷笑表示不屑，致勾起被告之舊恨重燃，竟教唆周世民
、徐真德殺害王致中以洩其忿，並交付其未經許可無故持有之九○手槍一把予周世民
，周世民與徐真德遂萌殺意，基於共同殺人之犯意聯絡，於同日凌晨二時四十分許，
由周世民持前揭手槍先行跟隨王致中，徐真德則跟隨周世民之後，以便支援，而乘王
致中與其友人梁益華自金色年代酒店門口走出欲乘車離去時，立於王致中右後方近距
離處，以槍抵住王致中右後頭部，射擊一槍，致子彈貫穿王致中大腦部由左太陽穴射
出，頭部貫穿傷當場死亡。因認被告涉犯刑法第二十九條第一項、第二百七十一條第
一項之教唆殺人及槍砲彈藥刀械管制條例第七條第四項無故持有槍枝罪嫌云云。經審
理結果，認被告之犯罪不能證明，因而撤銷第一審論處被告共同殺人罪刑部分之判決
，改判諭知其無罪，固非無見。
惟查：審理事實之法院對於被告有利及不利之證據，應一律注意，詳為調查，綜合全
案證據資料，本於經驗法則以定其取捨，並將取捨證據及得心證之理由於判決內詳為
說明。故證據雖已調查，而尚有其他部分並未調查，仍難遽為被告有利或不利之認定
；苟非調查之途已窮，而被告之犯罪嫌疑仍屬不能證明，要難遽為無罪之判斷；如有
應調查之證據未予調查，率行判決，其判決當然為違背法令。已判刑確定之共同被告
徐真德於警訊時自承王致中遭人持槍射殺之事，當時伊在場，所以知道該事，並供稱
：「是綽號『小郭』叫我與『阿明』尾隨王致中，並囑咐射殺王致中。」、「『小郭
』與王致中平時就處得不好，案發當天我及綽號『阿明』、『小郭』、『小巴』、『
大頭』及費翔在金色年代餐廳喝酒，我們是在A1包廂，而王致中及友人在A2包廂喝酒
，因王致中在洗手間及『小郭』到A2包廂向王致中敬酒時，兩度遭王致中奚落（漏氣
）致引起『小郭』不滿，『小郭』回到A1包廂就叫『阿明』與我去將王致中打死，並
交一把手槍給『阿明』，事情是這樣引起的。」、「『小郭』叫我與『阿明』去將王
致中打死，我本來不想去，後來『小郭』又對我喊一聲叫我上去看看，我就和『阿明
』離開A1包廂，當時王致中及友人亦離開A2包廂往一樓走，我與『阿明』即尾隨在後
，於王致中走到金色年代餐廳門口打開車門欲離去時，『阿明』即持槍由後射擊王致
中頭部一槍，王致中即中槍倒地，我與『阿明』隨即往金色年代餐廳旁即台北市○○
○路○段三十三巷逃逸」、「阿明持小郭交給他的九○手槍，只對王致中頭部射擊一
發」、「小郭真實姓名為甲○○。」並指認被告照片影本即所稱之「小郭」。又稱：
「阿明真實姓名是周世民」，並指認周世民口卡片影本為「阿明」等語（台灣台北地
方法院檢察署八十四年度偵字第一七七九號偵查卷第七頁背面、第八頁）。檢察官於
八十四年一月十三日偵查之初，提示警訊筆錄訊以「警訊所言實在否？」，徐真德答
稱：「實在」。又質以「何時受何人指示持槍槍殺（筆錄誤書為槍奪）王致中」時，
答稱「是綽號『小郭』之甲○○在當日晚上於金色年代A1包廂內持九○手槍一把給綽
號『阿民』之周世民，叫他把王致中打死，周世民此時即走出包廂外，從地下室上去
一樓……，我上去正好看到『阿民』持槍朝王致中頭部開了一槍……，我即與他搭計
程車跑掉。」檢察官又訊以「當時如何與王致中起衝突？」，徐真德答稱：「當天晚
上小郭與王致中在不同包廂喝酒，在上廁所時相遇，小郭不高興王某搭他肩膀，後來
小郭又至王某包廂敬酒時，王某好像又講奚落他的話，又因為以前他二人有過節，所
以小郭才要我陪周世民上去，由周世民開槍殺王致中」（台灣台北地方法院檢察署八
十四年度偵字第一七七九號偵查卷第六十八、六十九頁）。檢察官於八十四年一月二
十六日偵訊時，徐真德亦供稱「甲○○叫我和周世民上去，周世民就走出去，甲○○
叫我跟著，我就上去。看到死者在門口，周世民就用槍打他」（同上偵查卷第七十九
頁正面）等語。徐真德於檢察官偵訊時既稱警訊之供述實在，又指係被告持槍交付周
世民指示射殺王致中，所供述之內容與其警訊筆錄之記載相符，且於第一審初訊時仍
堅稱當時伊與周世民等在地下樓喝酒，被告與王致中口角後，被告叫周世民拿槍打王
致中，被告交槍給周世民，伊有看到，周世民上去後，被告也叫伊上樓去看……等語
（第一審卷第九頁正面）。參以當時在一起喝酒之證人費翔亦稱王致中與被告處不來
，宿怨很深（台灣台北地方法院檢察署八十四年度偵字第一七七九號偵查卷第十六頁
背面）；又稱徐真德有說被告叫伊跟著周世民上去一起教訓王致中（第一審卷第六十
頁背面）。而徐真德於被告回國時曾去接機，並自稱可說是被告之小弟，一直跟被告
在一起（第一審卷第一八二頁正面、第二九八頁背面）。被告亦陳稱自七十六年間就
認識徐真德，而且很照顧他。徐真德跟費翔等人以前都在伊之公司做事（第一審卷第
二六三頁正面、第三○○頁正面）等情。足見徐真德與被告關係密切，茍非真實，徐
真德能否虛構事實而為前開前後若合符節之供述，殊非無疑。實情如何？原審未詳加
勾稽，剖析明白，遽為被告無罪之判決，尚嫌速斷，其審理猶有未盡。又徐真德於八
十五年一月十六日向原審法院提出自撰之答辯狀內仍明確表示「萌殺意指示殺人，係
甲○○命周世民所為，並將做案槍枝交周世民，此可由警訊筆錄內證實……」等語（
原審法院八十四年度上訴字第六七八四號卷第五十四頁背面）。其嗣後於事實審審理
中雖翻異前供否認犯罪並稱其以前之供述是聽別人講的云云，能否謂非卸責及附和被
告之詞，尚有可疑。原審採信徐真德翻供後有利於被告之供述，能否謂與經驗法則無
違，亦非無研求之餘地。再警訊時證人劉岡青證稱「約一年多前，聽說甲○○曾被王
致中羞辱，可能是這種原因引起仇殺。」；證人郭桂杉證稱「後來我和張忠信回到A1
（包廂）後，甲○○進來敬酒，坐在我旁邊，張忠信和王致中坐在一起。談話中甲○
○在我幫他介紹張忠信時，甲○○自稱和張忠信認識有十年了，而王致中則在一旁笑
笑，一副不屑的表情。」；證人李安明證稱「甲○○向張忠信敬酒時稱與張忠信認識
有十年了時，王致中在一旁冷笑有點不屑的樣子」等語（台灣台北地方法院檢察署八
十四年度偵字第一七七九號偵查卷第五十四頁背面、第五十六頁正面、第五十九頁）
。是徐真德前開所稱被告因遭王致中二度奚落，因不滿而萌殺機一節，是否全然無據
而不足採？亦待釐清。原判決對於上開不利於被告之證據，未予採信，亦未詳予敘明
何以不採之理由，亦有判決不備理由之違誤。檢察官上訴意旨指摘原判決不當，尚非
無理由，應認仍有撤銷發回更審之原因。
據上論結，應依刑事訴訟法第三百九十七條、第四百零一條，判決如主文。
中      華      民      國     九十     年      三      月     十五     日
                              最高法院刑事第四庭
                                  審判長法官  董  明  霈
                                        法官  丁  錦  清
                                        法官  林  茂  雄
                                        法官  王  居  財
                                        法官  張  祺  祥
      右正本證明與原本無異
                                              書  記  官
中      華      民      國     九十     年      三      月    二十二    日


司法院資訊處製作；財團法人民間司法改革基金會備份。
